【裁判字號】    95,台上,650
【裁判日期】    950209
【裁判案由】    偽證
【裁判全文】
最高法院刑事判決              九十五年度台上字第六五０號
    上  訴  人  甲○○
                        22號.
    選任辯護人  吳漢成律師
上列上訴人因偽證案件，不服台灣高等法院花蓮分院中華民國九
十二年六月五日第二審判決（九十二年度上訴字第六一號，起訴
案號：台灣台東地方法院檢察署九十一年度偵字第一六三五號）
，提起上訴，本院判決如下：
    主  文
原判決撤銷，發回台灣高等法院花蓮分院。
    理  由
本件原判決認定：上訴人甲○○為台東縣海端鄉調解委員會委員
，於民國八十九年五月二日擔任王來貴（起訴書誤載為王貴來）
、王來順與王添貴、王明聰申請就座落台東縣關山鎮○○段第二
四七八之一、二四九０之二、二四七八、二四九七、二四九０等
地號土地糾紛調解事件之調解委員會主席，明知前開調解事件業
於當日上午十時許，在海端鄉公所調解成立並書立土地分割協議
書，且海端鄉公所自八十六年起即設有調解委員出席簽到簿，竟
基於偽證之故意，先後於九十年十月四日、九十一年一月二十一
日及九十一年四月四日，在實行審判職務之公署即台灣台東地方
法院九十年度訴字第一九九號王來貴誣告案件審理時，於供前具
結後，就與案情有重要關係之事項即上開協議書是否真正，證稱
：「（他們有無達成協議？）應該沒有。王來貴先行離席時，我
聽他和家屬用母語說，這個會議開不成，而且我事後向余進丁求
證，他也認為沒有協議。」、「（對於土地分割協議書有何意見
？）我們出席的時候，要在簽到簿簽名，當時簽到簿是空白的，
簽到的位子是我自己選擇的，就是土地分割協議書第二頁所示的
位子。」、「（為何開立調解不成立證明書，何時請你開的？）
正確的時間我不記得了。但是因為被告（即王來貴）要訴訟，請
我開立調解不成立證明書，因為我知道當天並沒有開立一式七份
的調解書，應該算是調解不成立。」、「（協議書中是否你本人
簽名的？）是的，也是在調解的時候簽的。我以為那是簽到簿，
是在開會之前簽的。」、「（調解委員是否有專用的簽到簿？）
余正忠當時沒有，只用十行紙作為簽到之用。後來因為出了事情
，所以才改用簽到簿。」、「（為何在土地分割協議書上面簽名
？）我認為是簽到簿。」、「（可是調解筆錄記載有達成協議，
如何解釋？）我記得調解筆錄內容沒有達成協議，我簽名的時候
調解筆錄是空白的，內容是後來才寫上去的，我不知道為何寫成
雙方達成協議。」等虛偽之陳述；嗣於九十一年十月十七日於台
灣台東地方法院檢察署檢察官偵訊時，於所虛偽陳述之案件裁判
確定前，自白其上開偽證情節等情。因而維持第一審論處上訴人
以證人，於執行審判職務之公署審判時，於案情有重要關係之事
項，供前具結，而為虛偽陳述罪刑（處有期徒刑肆月），駁回上
訴人在第二審之上訴，固非無見。
惟查：（一）刑法第一百六十八條之偽證罪，以於案情有重要關
係之事項，故意為虛偽之陳述為構成要件，如非於案情有重要關
係之事項，故意為虛偽之陳述，固與該條規定不合，即對於案情
有重要關係之事項所述不實，如非出於故意者，或係證人根據自
己之意見所作之判斷，仍難以偽證罪論。卷查上訴人於前述誣告
案件作證時，陳稱伊因車禍受傷嚴重，無法控制會場進度，閱讀
文字也有困難，所以委託吳健強代為處理，伊大部分時間都不在
場內，實際討論情形並不清楚等語（見偵查卷第八三、八四頁）
；證人吳健強亦證稱：「甲○○當天有在場，但沒有全程參與。
他是調解委員（會）主席，必須在場，但因車禍的傷勢，斷斷續
續離席，我當天代理他主持會議。」（見偵查卷第八二頁）。上
訴人既未全程參與，則其對於聲請調解事項之協議結果是否全然
知悉，即非無疑，所辯伊不清楚實際討論情形，即非無憑。證人
吳健強另證稱：「（當天會議結果？）王來貴在協調時，同意農
（業）發（展）條例通過後，將土地分割給王添貴；王明聰則因
為與王來順有私人的糾紛，不願意達成協議，他希望王來順向他
道歉之後，他才會將土地分配給他，希望在場議員胡新一幫他們
調解。」（見偵查卷第八一頁），則調解當日確有部分事項未經
當事人兩造達成協議；稽之卷內調解筆錄及土地分割協議書（見
偵查卷第一一八、一五九、一六０頁）所載內容，似不盡一致，
證人余正忠亦證稱調解當天並未製作調解筆錄等語（見偵查卷第
八七頁），究竟調解當日有無達成協議？何以調解筆錄及土地分
割協議書之內容不相符合？此攸關上訴人於上開誣告案件作證時
，證謂：「我記得調解筆錄內容沒有達成協議，我簽名的時候調
解筆錄是空白的，內容是後來才寫上去的，我不知道為何寫成雙
方達成協議。」一情是否屬實，自有再查證明白之必要。另上訴
人於該誣告一案，所以證稱聲請調解之兩造當事人未達成協議，
係以「王來貴先行離席時，我聽他和家屬用母語說，這個會議開
不成，而且我事後向余進丁求證，他也認為沒有協議。」等由致
之，如若無訛，則上訴人究係故為不實之陳述，抑或係因其未全
程參與，不瞭解實際討論情形，乃根據自己之意見所作之判斷而
為陳述，即不無再深入研求推敲之餘地。原審未遑斟酌卷內相關
之其他證據，詳為勾稽，遽行判決，尚嫌速斷，併有調查職權未
盡之違誤。（二）科刑判決所認定之事實，與所採用之證據，不
相適合，即屬證據上理由矛盾，其判決當然為違背法令。原判決
認上訴人於九十一年一月二十一日、四月四日，在台灣台東地方
法院九十年度訴字第一九九號王來貴誣告案件審理時，於供前具
結後，就與案情有重要關係之協議書是否真正，而為虛偽陳述，
係以卷附上開期日之訊問筆錄為據；然稽之該二次訊問筆錄之記
載，承審法官於對證人甲○○為人別訊問後，即諭知「證人毋庸
具結，仍應據實陳述」、「證人毋庸具結，仍應據實陳述，不得
匿、飾、增、減。」等語（見偵查卷第五八、七四頁），證人甲
○○始為陳述，並無於供前具結後為陳述之情形；原判決此部分
事實之認定，與卷證資料不符，同有證據上理由矛盾之違法。以
上或為上訴意旨所指摘，或為本院得依職權調查之事項，應認原
判決有撤銷發回更審之原因。
據上論結，應依刑事訴訟法第三百九十七條、第四百零一條，判
決如主文。
中    華    民    國  九十五  年    二    月    九    日
                      最高法院刑事第七庭
                          審判長法官  呂  潮  澤
                                法官  吳  昆  仁
                                法官  孫  增  同
                                法官  趙  文  淵
                                法官  吳      燦
      本件正本證明與原本無異
                                      書  記  官
中    華    民    國  九十五  年    二    月   十四   日
                                                      Ｑ


司法院資訊處製作；財團法人民間司法改革基金會備份。
